【裁判字號】    97,訴,4829
【裁判日期】    980327
【裁判案由】    遷讓房屋
【裁判全文】
臺灣臺北地方法院民事判決              97年度訴字第4829號
原      告  丙○○
訴訟代理人  吳奎新律師
複 代理 人  陳添信律師
被      告  乙○○
            俞世明
共      同
訴訟代理人  許峻銘律師
上列當事人間遷讓房屋事件，本院於民國98年2 月23日言詞辯論
終結，判決如下：
    主      文
原告之訴及假執行之聲請均駁回。
訴訟費用由原告負擔。
    事實及理由
甲、程序方面：
一、按訴之變更追加，非經他造同意者不得為之，但請求之基礎
    事實同一者，不在此限，民事訴訟法第255 條第1 項但書第
    2 款定有明文。本件原告原起訴被告乙○○返還房屋並請求
    不當得利，嗣於本院審理時，查悉被告乙○○將系爭房屋無
    償提供其父俞世明使用，乃追加俞世明為被告（見本院卷第
    83 至85 頁），經核原告請求之基礎事實同一，揆諸前開說
    明，其訴之追加，應予准許。
二、又就特定訴訟得以自己名義為原告或被告之資格，因而得受
    本案判決者，謂之當事人適格，且在給付之訴，祇須原告主
    張自己係有請求權之人，即為原告適格，而以原告主張其有
    給付義務者，即為被告適格，非必以實體上判斷之結果為當
    事人適格之標準。本件系爭房屋係由被告乙○○向訴外人陳
    嘉樺承租，再由乙○○無償提供俞世明使用，則乙○○應為
    系爭房屋之間接占有人，亦否認無權占有系爭房屋，是原告
    起訴乙○○遷讓房屋並請求相當於租金之不當得利，揆諸前
    開說明，並非當事人不適格，是被告辯稱：原告對非系爭房
    屋占有人之乙○○起訴，當事人顯不適格云云，容有未洽。
乙、實體方面：
一、原告主張：坐落臺北市○○區○○段1 小段107 、108 、
    109 地號應有部分各20055/810062、18767/810062、13611/
    810062土地及其上門牌臺北市○○區○○路3 段162 之18號
    4 樓建物（下稱系爭房屋），前於民國94年12月1 日及同年
    月14日分別經財政部臺北市國稅局大安分局及執行法院函請
    查封登記，嗣經執行法院進行拍賣程序，由伊與訴外人楊林
    養於97年2 月26日依本院95年度執字第41024 號強制執行事
    件標得系爭房屋及土地，並於97年3 月18日取得不動產權利
    移轉證書，嗣楊林養將其應有部分轉讓予伊，由伊向地政機
    關辦理所有權登記。詎被告乙○○與訴外人即系爭房屋前所
    有權人丁○○通謀虛偽意思表示訂立租賃契約，約定租賃期
    間自94年7 月25日起至104 年7 月25日止，租金共新臺幣（
    下同）200 萬元，並無償提供予被告甲○○居住，是被告2
    人無權占有系爭房屋；退步言，縱認系爭租賃契約非屬通謀
    虛偽意思表示，該租約長達10年，復未經公證，依民法第
    425 條第2 項規定，亦無買賣不破租賃之適用；又該租賃契
    約有礙債權人聲請法院查封之效力，依強制執行法第76條第
    3 項、第51條第2 項規定對拍定人亦不生效力，爰依所有權
    、不當得利法律關係請求被告遷出，並請求無權占有期間相
    當於租金之不當得利等語。併聲明：(一)被告應將坐落臺北市
    大安區○○路○ 段162 之18號4 樓（建號臺北市○○區○○
    段1 小段202 建號）遷讓返還予原告，並自97年3 月18日起
    至遷讓房屋之日止，按月給付3 萬4210元。(二)願供擔保請准
    宣告假執行。
二、被告則以：被告乙○○於94年12月30日向原所有權人丁○○
    承租系爭房屋，租期自94年12月30日起至104 年12月30日止
    ，並經本院所屬民間公證人楊昭國公證在案，自無民法第
    425 條第2 項之適用；又系爭租約早於94年間即經公證訂立
    ，當時不可能預知2 、3 年後系爭房屋將被拍賣，且被告乙
    ○○承租系爭房屋於締約時即一次支付租金200 萬元，難謂
    有何通謀虛偽意思可言；至系爭房屋坐落土地之查封雖在本
    件租約生效前，惟本件出租行為並非強制執行法第51條第2
    項之處分行為，原告亦非該條所謂債權人，就系爭房屋之查
    封又係在本件租約生效後，自無強制執行法第51條第2 項之
    適用等語置辯。併聲明：(一)如主文第1 項所示。(二)如受不利
    判決，願供擔保請准宣告免假執行。
三、兩造不爭執之事實：
  (一)系爭房屋坐落之土地應有部分於94年12月1 日經本院函請台
    北市大安地政事務所辦理假扣押登記，有土地登記謄本可稽
    （見本院卷第55至60頁）。
  (二)系爭房屋於95年6 月19日經本院函請台北市大安地政事務所
    辦理查封登記，並由本院民事執行處書記官於95年5 月30日
    至現場查封，亦有建物登記謄本、本院95年度執全字第2238
    號假扣押執行筆錄可參（見本院卷第61至62頁、第68至69頁
    ）。
  (三)本院97年1 月28日拍賣公告使用情形欄，註明：「本件拍賣
    標的物現由第三人乙○○承租中，期間自94年7 月25日起至
    104 年7 月25日止，10年租金共200 萬元已一次付清，拍定
    後不點交」等詞，此有拍賣公告為證（見本院卷第70至72頁
    ）。
  (四)原告與訴外人楊林養於97年2 月26日向本院民事執行處標買
    系爭房屋及其坐落土地應有部分，並於97年3 月18日取得不
    動產權利移轉證書，嗣楊林養將系爭房屋及其坐落土地應有
    部分讓與原告，由原告於97年4 月11日取得系爭房屋及其坐
    落土地應有部分之所有權，有不動產權利移轉證書、土地暨
    建物登記謄本、土地暨建物所有權狀佐憑（見本院卷第9 至
    22頁） 。
四、原告主張被告乙○○、俞世明無權占有系爭房屋，爰依所有
    權及不當得利法律關係請求被告2 人自系爭房屋遷出，並請
    求無權占有期間相當於租金之不當得利云云，惟為被告所否
    認，並以前揭情詞置辯，則本件爭點厥為：(一)被告乙○○與
    訴外人丁○○是否通謀虛偽意思表示簽訂系爭租約？(二)本件
    有無民法第425 條第2 項之適用？(三)本件土地查封是否及於
    系爭房屋，致系爭租約對原告不生效力？
五、法院之判斷：
  (一)被告乙○○與訴外人丁○○是否通謀虛偽意思表示簽訂系爭
    租約？
  1.按第三人主張表意人與相對人通謀而為虛偽意思表示者，該
    第三人應負舉證之責（最高法院48年台上字第29號判例參照
    ）。本件原告主張被告乙○○與訴外人丁○○就系爭房屋通
    謀虛偽意思表示簽訂系爭租約云云，為被告所否認，是原告
    自應就此有利於己之事實舉證，原告主張應由被告就租約之
    真正及已付租金事實負舉證責任云云，容有誤會。
  2.查：被告乙○○於94年7 月20日與訴外人丁○○就系爭房屋
    簽訂系爭租賃契約書，約定自94年7 月25日起至104 年7 月
    25 日 止，10年租金200 萬元一次付清，並於收款後才交屋
    ，有該房屋租賃契約書可稽（見本院卷第42至43頁），嗣於
    94年7 月22日被告乙○○匯款200 萬元至丁○○設於安泰銀
    行敦南分行帳戶內，亦有丁○○安泰銀行綜合存款存摺佐憑
    （見本院卷第44頁），並經本院調閱丁○○上開銀行帳戶存
    提明細查證屬實，有該行90年10月29日安敦發自第97109 號
    函送客戶存提紀錄查詢表可按（見本院卷第91至103 頁）；
    又被告乙○○與丁○○復於94年12月30日持系爭租賃契約書
    辦理公證，並註記系爭租賃契約書自公證之日起生效，亦有
    本院所屬民間公證人楊昭國公證書及上開租賃契約書為證（
    見本院卷第40至43頁），已難謂被告乙○○與訴外人丁○○
    通謀虛偽意思表示簽訂系爭租約，原告指系爭租約倒填日期
    云云，容有誤會；參以系爭房屋經本院執行處書記官於95年
    5 月30日至現場實施假扣押查封時及本院審理時於97年10月
    18日勘驗現場，被告俞世明均在場，並表示係由被告乙○○
    無償提供系爭房屋居住等語，各有執行筆錄、勘驗測量筆錄
    可考（見本院卷第65、68頁），從上開被告乙○○將系爭房
    屋無償提供被告俞世明居住占有之事實，益見被告乙○○與
    訴外人丁○○就系爭房屋確有租賃關係存在，原告空言主張
    被告乙○○與訴外人丁○○有特殊親誼關係或對租金之交付
    有所質疑，認租賃契約與常情不合為由，未為積極之舉證，
    率謂其等通謀虛偽意思表示簽訂系爭租約云云，尚難驟採。
  (二)本件有無民法第425條第2項之適用？
  1.按出租人於租賃物交付後，承租人占有中，縱將其所有權讓
    與第三人，其租賃契約對於受讓人仍繼續存在。前項規定，
    於未經公證之不動產租賃契約，其期限逾5 年或未定期限者
    ，不適用之，民法第425 條第1 項、第2 項分別定有明文。
    依民法第425 條第2 項增訂理由：「本條第1 項規定買賣不
    破租賃原則，具有債權物權化之效力，在長期或未定期限之
    租賃契約，其於當事人之權義關係影響甚鉅，宜付公證，以
    求其權利義務內容合法明確，且可防免實務上常見之弊端，
    即債務人於受強制執行時，與第三人虛偽訂立期限或不定期
    限之租賃契約，以妨礙債權人之強制執行，俾杜爭議而減訟
    源。故明定未經公證之不動產租賃契約，其期限逾5 年或未
    定期限者，排除買賣不破租賃原則，而不適用第1 項之規定
    ，爰增訂第2 項規定」等詞，是依立法意旨，租期逾5 年或
    未定期限之不動產租賃契約，須具備公證要件，始享有買賣
    不破租賃原則之物權化效力。
  2.查：系爭租約期限為10年，核屬定有期限之租賃契約，雖約
    定租賃期限已逾5 年，然經訴外人丁○○與被告乙○○於94
    年12月30日辦理公證，業如前述，自無民法第425 條第2 項
    之適用，系爭房屋既經原所有權人丁○○交付由被告乙○○
    占有中，縱系爭房屋所有權經法院拍賣程序轉讓予原告取得
    ，依民法第425 條第1 項買賣不破租賃之原則，系爭租約對
    於原告仍繼續存在，被告占有系爭房屋即難謂無正當權源，
    是原告主張本件應適用民法第425 條第2 項規定，排除同條
    第1 項適用云云，亦無可取。
  (三)本件土地查封效力是否及於系爭房屋，致系爭租約對原告不
    生效力？
  1.按實施查封後債務人就查封物所為移轉，設定負擔或其他有
    礙執行效果之行為，對於債權人不生效力，強制執行法第51
    條第2 項定有明文，所謂「其他有礙執行效果之行為」，係
    指處分行為以外，其他足以影響查封效力之行為，例如將查
    封物出租、出借等是，所謂債權人，應兼指聲請執行之債權
    人及拍定人而言（最高法院71年度台上字第3636號判決意旨
    參照）。本件系爭房屋原所有權人將系爭房屋出租予被告乙
    ○○，經本院拍賣公告註記不點交，當然影響原告對拍賣價
    額之估計，對於執行效果，自有妨礙；又系爭房屋及其坐落
    之土地應有部分既由原告與訴外人楊林養於97年2 月26日經
    本院95年執字第41024 號強制執行拍賣程序拍定取得系爭房
    屋所有權，是被告辯稱：系爭租賃行為非受強制執行法第51
    條第2 項規範，原告亦非該條項之債權人云云，固有未洽。
  2.惟查：系爭房屋坐落之土地應有部分前於94年12月1 日經本
    院函請地政機關辦理假扣押登記，系爭房屋則於95年6 月19
    日始經本院函請地政機關辦理查封登記，並由書記官於95年
    5 月30日至現場實施查封，足見訴外人丁○○與被告乙○○
    係於土地查封後，系爭房屋查封前辦理系爭租約公證。原告
    雖主張：參酌公寓大廈管理條例第4 條第2 項規定，系爭房
    屋因不能與坐落基地分離而為讓與或設定負擔，即生併予查
    封與未來併同拍賣之效力云云。惟按：建築物及其基地同屬
    債務人所有者，得併予查封、拍賣；又建築物及其基地同屬
    債務人所有者，宜將建築物及其基地併予查封、拍賣。其有
    公寓大廈管理條例第4 條第2 項情形者，應將其建築物及其
    基地併予查封、拍賣，不得分別拍定，強制執行法第75條第
    3 項、辦理強制執行事件應行注意事項第40點第7 項固規定
    甚明，惟土地與房屋為各別之不動產，各得單獨為交易之標
    的，雖房屋性質上不能與土地使用權分離而存在，亦即使用
    房屋必須使用該房屋之基地，若債權人僅聲請查封基地而未
    就建築物併予查封，執行法院僅能曉諭或督促債權人併予查
    封建築物及其基地，倘建築物未經查封，仍不得逕謂查封基
    地效力及於建築物，故原告上開主張，殊嫌無據。
  3.至系爭房屋及其基地雖於94年12月13日即遭財政部臺北市國
    稅局大安分局函請地政機關辦理禁止處分登記，該禁止處份
    係稅捐機關依稅捐稽徵法第24條第1 項前段：「納稅義務人
    欠繳應納稅捐者，稅捐稽徵機關得就納稅義務人相當於應繳
    稅捐數額之財產，通知有關機關，不得為移轉或設定他項權
    利等；…」，為確保稅捐債權之行政處分，核與強制執行法
    之「查封」係執行法院剝奪債務人對其特定財產之處分權，
    改由國家取得處分權之執行行為，迥不相同，要無比附援引
    強制執行法第51條第2 項規定之餘地，是原告主張：系爭房
    屋另有94年12月13日之禁止處分，發生類似查封效力，不得
    對抗原告云云，尚無足採。
六、綜上所述，被告居住系爭房屋並非無權占有，原告主張上訴
    人無權占有，訴請被告遷讓房屋及返還不當得利，即非正當
    。從而，原告請求被告應將坐落臺北市○○區○○路3 段
    162 之18號4 樓（建號臺北市○○區○○段1 小段202 建號
    ）遷讓返還予原告，並自97年3 月18日起至遷讓房屋之日止
    ，按月給付3 萬4210元，為無理由，應予駁回。又本件原告
    既受敗訴判決，其假執行之聲請即失所附麗，不應准許。
七、本件為判決之基礎已臻明確，兩造其餘之攻擊或防禦方法及
    證據，經本院斟酌後，認為均不足以影響本判決之結果，亦
    與本案爭點無涉，自無逐一詳予論駁之必要，併此敘明。
八、據上論結：原告之訴為無理由，依民事訴訟法第78條，判決
    如主文。
中    華    民    國    98    年    3     月    27    日
                  民事第五庭    法  官  胡宏文
以上正本係照原本作成
如對本判決上訴，須於判決送達後20日內向本院提出上訴狀
中    華    民    國    98    年    3     月    27    日
                                書記官  曾寶生


司法院資訊處製作；財團法人民間司法改革基金會備份。
